臺灣高等法院交通事件裁定　　　　　　100年度交抗字第142號
抗　告　人
即受處分人　林合泰
上列抗告人因違反道路交通管理處罰條例案件，不服臺灣新竹地
方法院，中華民國99年12月23日所為裁定（99年度交聲字第524
號），提起抗告，本院裁定如下：
    主  文
抗告駁回。
    理  由
一、原處分機關（交通部公路總局新竹區監理所新竹市監理站）
    處分意旨略以：聲明異議人即受處分人（下稱受處分人）林
    合泰於民國98年8月10日上午6時32分許，駕駛車牌號碼9917
    -NA號自小客車，行經新竹市北區溪洲橋南端北上車道，因
    發生交通事故肇事，為警測得吐氣所含酒精濃度為每公升空
    氣含1.15毫克之違規，經舉發單位即新竹市警察局交通隊警
    員填掣竹市警交字第E00000000號舉發違反道路交通管理事
    件通知單（下稱舉發通知單）予以舉發，嗣受處分人於應到
    案日期前到案聽候裁決，原處分機關乃依道路交通管理處罰
    條例第35條第1項第1款、違反道路交通管理事件統一裁罰基
    準及處理細則之規定，於99年9月14日以竹監新四字第裁51-
    E00000000號違反道路交通管理事件裁決書（下稱裁決書）
    裁處受處分人罰鍰新臺幣（下同）4萬9,500元，吊扣駕駛執
    照12個月，並施以道路交通安全講習等語。
二、原裁定意旨略以：
  (一)按行政機關對於同一事件，多次為內容相同之意思表示，是
    否皆為新的處分，在學說上向有「重複處分」與「第二次裁
    決」之分。所謂「重複處分」者，乃指行政機關作成處分後
    ，於答覆申請人時，再重申先前所為之確定處分，而未重為
    實質決定，其性質應僅屬觀念通知，而非行政處分，不得為
    行政爭訟之客體。而所謂「第二次裁決」者，係指行政機關
    於第一次裁決後，於事實與法律狀態未有變更之下，對於重
    複提出之請求為重新之實體審查，並予裁決，其結果雖與第
    一次裁決相同，惟因發生公法上效果，故仍為一項新的行政
    處分，而得為行政爭訟之客體。經查，本件受處分人上開酒
    後駕車之違規行為，前經原處分機關於98年8月25日以竹監
    新四字第裁51-E00000000號裁決書，依照道路交通管理處罰
    條例第35條第1項第1款、第24條第1項第2款及違反道路交通
    管理事件統一裁罰基準表之規定，裁處受處分人罰鍰4萬9,5
    00元、吊扣駕駛執照12個月，並施以道路交通安全講習，後
    經受處分人向本院聲明異議，經本院以98年度交聲字第639
    號裁定，將原處分關於酒駕罰鍰部分撤銷，並諭知原處分機
    關應待緩起訴處分期間屆滿而終局確定後，另為適法之處分
    ，此有本院98年度交聲字第639號交通事件裁定乙份在卷可
    稽，原處分機關乃於99年9月14日再以相同字號，針對相同
    違規事實，依照道路交通管理處罰條例第35條第1項第1款、
    第24條第1項第2款及違反道路交通管理事件統一裁罰基準表
    之規定，裁處受處分人罰鍰4萬9,500元、吊扣駕駛執照12個
    月，並施以道路交通安全講習，足認原處分機關於第一次裁
    決後，於事實與法律狀態未有變更之下，對原舉發為重新之
    實體審查，並予裁決，其結果雖與第一次裁決相同，惟因發
    生公法上效果，故仍為一項新的行政處分，而得為行政爭訟
    之客體，先予指明。
  (二)本件受處分人林合泰之酒後駕車係一個交通違規行為，有關
    其違規行為處罰效果之罰鍰、吊扣駕駛執照與施以道路交通
    安全講習等，係依據同一法律規定（即道路交通管理處罰條
    例第35條第1項第1款、第24條第1項第2款）所為之處罰，其
    處罰方式雖有3種，但實際上為單一處分，無法割裂，與該
    項交通違規行為是否存在亦均無從分離，法院於審理時，應
    先確定受處分人是否確有交通違規行為事實，再決定原處分
    機關所適用之法律有無錯誤。從而，受處分人雖陳明僅就罰
    鍰部分聲明異議，其餘處罰部分並未提及，惟該吊扣駕駛執
    照及施以道路交通安全講習部分，與其交通違規行為是否存
    在既無從分離，法院自應全部予以審理，合先敘明（臺灣高
    等法院98年法律座談會第23號提案研討結果參照）。
  (三)受處分人林合泰於98年8月10日上午6時32分許，在新竹市北
    區溪洲橋南端北上車道，因酒後駕駛車牌號碼9917-NA號自
    小客車發生交通事故肇事，為警測得吐氣所含酒精濃度為每
    公升空氣含1.15毫克，而有「汽車駕駛人酒精濃度超過規定
    標準」之違規行為，為異議意旨所不否認，並有舉發通知單
    、裁決書各乙紙在卷可參，是受處分人酒後駕駛自小客車之
    違規事實，應甚明確。又受處分人同一酒醉駕車之行為，因
    同時觸犯刑法第185條之3公共危險罪，業經臺灣新竹地方法
    院檢察署檢察官於98年8月14日以98年度速偵字第1694號為
    緩起訴處分，緩起訴期間為1年，命受處分人應於緩起訴處
    分確定後60日內，向財團法人新竹市天主教仁愛社會福利基
    金會支付3萬元，嗣依職權送請再議，亦經臺灣高等法院檢
    察署檢察長以98年度上職議字第9396號處分書駁回在案，緩
    起訴期間為98年8月28日起至99年8月27日止，而受處分人已
    於98年8 月21日支付3萬元予財團法人新竹市天主教仁愛社
    會福利基金會，且緩起訴期間業已屆滿未經撤銷等情，此據
    受處分人於異議狀內記載明確，並有臺灣新竹地方法院檢察
    署檢察官98 年度速偵字第1694號緩起訴處分書、臺灣高等
    法院檢察署98 年度上職議字第9396號處分書、臺灣新竹地
    方法院檢察署檢察官執行緩起訴處分命令通知書及臺灣高等
    法院被告前案紀錄表各乙份存卷足按，復經本院依職權調閱
    臺灣新竹地方法院檢察署98年度速偵字第1694號案卷核閱無
    訛。是以，異議人於上開時地酒後超過規定標準駕駛動力交
    通工具為警查獲，並受緩起訴處分確定，且已依緩起訴處分
    命令向財團法人新竹市天主教仁愛社會福利基金會支付3萬
    元，現緩起訴期間業已屆滿未經撤銷等事實，均堪認定。
  (四)按94年2月5日公布，於95年2月5日施行之行政罰法第26條規
    定：「一行為同時觸犯刑事法律及違反行政法上義務規定者
    ，依刑事法律處罰之。但其行為應處以其他種類行政罰或得
    沒入之物而未經法院宣告沒收者，亦得裁處之。前項行為如
    經不起訴處分或為無罪、免訴、不受理、不付審理之裁判確
    定者，得依違反行政法上義務規定裁處之」。又其他種類行
    政罰，係指違反行政法上之義務應受「裁罰性」之「不利處
    分」，依行政罰法第2條規定，包括限制或禁止行為之吊扣
    證照處分及警告性之講習處分在內。究其立法目的，一行為
    同時觸犯刑事法律及違反行政法上義務規定時，由於刑罰與
    行政罰同屬對不法行為之制裁，而刑罰之懲罰作用較強，故
    依刑事法律處罰，即足資警惕時，實無一事二罰再處行政罰
    之必要；且刑事法律處罰，由法院依法定程序為之，較符合
    正當法律秩序，應予優先適用，但罰鍰以外之沒入或其他種
    類行政罰，因兼具維護公共秩序之作用，為達行政目的，行
    政機關仍得併予裁處。
  (四)第按緩起訴期間內，有下列情形之一者，檢察官得依職權或
    依告訴人之聲請撤銷原處分，繼續偵查或起訴：於期間內
    故意更犯有期徒刑以上刑之罪，經檢察官提起公訴者。緩
    起訴前，因故意犯他罪，而在緩起訴期間內受有期徒刑以上
    刑之宣告者。違背第253條之2第1項各款之應遵守或履行
    事項者，刑事訴訟法第253條之3第1項定有明文。準此可認
    ，經檢察官為「緩起訴」處分者，於「緩起訴」之猶豫期間
    內，最終是否會被檢察官提起公訴，猶懸而未定，亦即「緩
    起訴」處分於猶豫期間內尚未具有實質之確定力，檢察官於
    緩起訴期間內，可對被告為繼續觀察，如被告顯無反省警惕
    之情或根本欠缺反省警惕之能力，檢察官仍得依職權或依告
    訴人之聲請，將被告「緩起訴」處分撤銷，固見緩起訴處分
    顯與不起訴處分之性質不同，而行政罰法第26條明定「一行
    為不二罰」之原則，且應受行政罰之行為如經「不起訴處分
    或為無罪、免訴、不受理、不付審理」之裁判確定者，始得
    依違反行政法上義務規定裁處之，並未包括「緩起訴」處分
    在內。但「緩起訴」處分之最終使被告免於刑事訴追之效果
    與「不起訴」處分之效果相同，是以行政罰法第26條第2項
    是否不包括緩起訴處分情形，仍非無疑，且觀諸被告須待緩
    起訴處分實質確定時，最終始能確定免於受刑事訴追，亦即
    在緩起訴期間內即猶豫期間期滿前，該緩起訴處分仍有被撤
    銷之可能，此時原處分機關若依法為行政裁決，將使受處分
    人有同時遭受行政處罰及刑事訴追之危險，顯與行政罰法第
    26條規定之立法意旨相違背。況檢察官為緩起訴處分時，依
    刑事訴訟法第253條之2第1項規定對被告所為之指示及課予
    負擔，具有實質刑罰之效果，對被告具有財產減少及自由受
    限之影響，性質上可謂刑事處分，而緩起訴制度雖以特別預
    防為優先考量，但在具體個案決定上，實則已達到一般預防
    的作用及報應理念，基於一行為不二罰原則，受處分人既已
    就其行為受到刑事處分，自不應因同一行為再受到國家的處
    罰（臺灣高等法院暨所屬法院96年法律座談會刑事類提案第
    36號研討結果參照）。惟若行為人所支付之緩起訴處分金，
    未達道路交通管理處罰條例第92條第3項（96年1月29日修正
    後，已移列於同條第4項）所訂最低罰鍰基準規定者（依違
    反道路交通管理事件統一裁罰基準表之規定，駕駛人違反處
    罰條例第35條第1項第1款之規定，其吐氣所含酒精濃度超過
    每公升0.55毫克以上者，小型車之最低罰鍰為4萬9,500元）
    ，依該條例第35條第8項之規定，即須補繳不足最低罰鍰之
    部分，始為適法，且如一方面認為行為人依檢察官緩起訴處
    分命令而為金錢給付，與受刑事處罰無異，依行政罰法第26
    條之規定，監理機關不得再行裁罰；一方面卻又認為該等金
    錢給付不屬於道路交通管理處罰條例第35條第8項所定罰金
    ，無需依該項規定補繳不足最低罰鍰部分之差額，理由顯有
    矛盾，且若緩起訴捐款金額低於最低罰鍰金額，亦有失公平
    （臺灣高等法院暨所屬法院97年法律座談會刑事類提案第39
    號研討結果參照）。
  (五)查本件受處分人酒後超過規定標準而駕駛動力交通工具之行
    為，同時涉犯道路交通管理處罰條例第35條第1項第1款規定
    及刑法第185條之3之公共危險罪，其中刑事部分，業經臺灣
    新竹地方法院檢察署檢察官緩起訴處分確定，受處分人並已
    依檢察官指示之負擔條件支付緩起訴處分金3萬元，業如前
    述。核此緩起訴處分附加條件之履行固非刑法所定刑罰之種
    類，但已影響被告之財產權權益，具有實質刑罰之效果，實
    質上應可該當行政罰法第26條第1項「依刑事法律」之刑事
    處分規定及道路交通管理處罰條例第35條第8項規定之「罰
    金」，而參諸違反道路交通管理事件統一裁罰基準表所載，
    對於駕駛人駕駛小型車，而其吐氣所含酒精濃度超過每公升
    0.55 毫克以上，於期限內繳納或聽候裁決者，最低應納罰
    鍰之數額為4萬9,500元，是以受處分人雖已依檢察官緩起訴
    處分命令支付3萬元，但仍有不足1萬9,500元，依前揭說明
    ，應就差額部分（即1萬9,500元）予以裁罰。
  (六)至原處分裁處受處分人吊扣駕駛執照12個月及施以道安講習
    部分，揆諸前揭說明，既屬達成遏止酒後駕車之不法行為，
    維護道路交通用路權人之安全法益等行政目的所必要之不利
    處分，縱受處分人因同一酒後駕車行為涉犯公共危險罪嫌而
    另受檢察官發動刑事訴追，依行政罰法第26條第1項但書之
    規定，仍得裁處之，不受同條項前段「一事不二罰」原則之
    拘束。
  (七)綜上所述，受處分人於已支付3萬元部分之異議，為有理由
    ，原處分關於此部分應予撤銷，至逾3萬元之行政裁罰部分
    ，受處分人之異議為無理由。復因本件酒後駕車為一個交通
    違規行為，罰鍰、吊扣駕駛執照及施以道路交通安全講習部
    分無從區分，從而，本件經異議之部分既有理由，自應撤銷
    原處分，另對受處分人裁處罰鍰1萬9,500元，並應吊扣其小
    型車普通駕駛執照12個月及接受道路交通安全講習，以資適
    法。另本件吊扣小型車普通駕駛執照12個月部分，已於98年
    8月11日執行至99年8月10日完畢，有受處分人之汽車駕照基
    本資料乙份附卷為憑，故並無再次執行吊扣駕駛執照之必要
    ，併此敘明。
三、受處分人抗告意旨略以：受處分人已繳交緩起訴處分之罰鍰
    ，為何尚需繳交罰鍰1萬9,500元，且原處分機關裁罰4萬9,5
    00元是否逾越裁罰額度云云。
四、按汽車駕駛人，駕駛汽車經測試檢定有酒精濃度超過規定標
    準者，處新臺幣1萬5000元以上6萬元以下罰鍰，並當場移置
    保管該汽車及吊扣其駕駛執照一年；前項汽車駕駛人，經裁
    判確定處以罰金低於本條例第92條第3項所訂最低罰鍰基準
    規定者，應依本條例裁決繳納不足最低罰鍰之部分，道路交
    通管理處罰條例第35條第1項第1款、第8項定有明文。又依
    本條例第92條授權訂定之違反道路交通管理事件統一裁罰基
    準及處理細則第43條、第44條規定之基準表，其中酒精濃度
    超過規定標準欄，關於駕駛人其吐氣所含酒精濃度超過每公
    升0.55毫克以上且在期限內繳納或到案聽候裁決者，小型車
    部分之裁罰金額為4萬9,500元。經查：原審已詳述其認定抗
    告人於前揭時地駕駛自用小客車酒精濃度超過規定標定（每
    公升0.55毫克以上）違規之理由與證據，並說明原處分機關
    就受處分人酒後駕車之交通違規事實於緩起訴期間屆滿後對
    受處分人裁處罰鍰，且吊扣其小客車駕駛執照12個月及施以
    道路交通安全講習，其中關於罰鍰4萬9,500元部分，固係依
    前揭違反道路交通管理事件統一裁罰基準表所載金額而為，
    然因受處分人於已支付緩起訴處分金3萬元部分之異議，為
    有理由，原處分關於此部分應予撤銷，至逾3萬元之行政裁
    罰部分，受處分人之異議為無理由。復因本件酒後駕車為一
    個交通違規行為，罰鍰、吊扣駕駛執照及施以道路交通安全
    講習部分無從區分，從而，本件經異議之部分既有理由，自
    應撤銷原處分，另依道路交通管理處罰條例第35條第8項規
    定，對受處分人裁處罰鍰1萬9,500元（即繳納不足前開最低
    罰鍰之部分），並應吊扣其小型車普通駕駛執照12個月及接
    受道路交通安全講習，暨敘明其中吊扣小型車普通駕駛執照
    12個月部分已執行完畢，並無再次執行之必要，其認事用法
    ，均無違誤。抗告人仍執前詞，指摘原裁定不當，為無理由
    ，應予駁回。
五、據上論結，應依修正後道路交通案件處理辦法第25條，刑事
    訴訟法第412條，裁定如主文。
中    華    民    國   100    年    2     月    8     日
                  刑事第二十一庭審判長法  官  周政達
                                      法  官  趙文
                                      法  官  楊力進
以上正本證明與原本無異。
本件不得再抗告。
                                      書記官  彭威翔
中    華    民    國   100    年    2     月    8     日